臺灣高等法院臺中分院民事判決　　　　　100年度家上字第8號
上　訴　人　劉森田
被 上 訴人　李素真
上列當事人間請求離婚事件，上訴人對於民國99年12月6日臺灣
彰化地方法院99年度婚字第323號第一審判決提起上訴，經本院
於100年6月15日言詞辯論終結，判決如下：
    主  文
上訴駁回。
第二審訴訟費用由上訴人負擔。
    事實及理由
一、被上訴人起訴主張：兩造於民國（下同）78年3月12日結婚
    ，育有三名子女。上訴人婚後好吃懶作，終日沈迷賭博性電
    玩而無固定工作，家裡各項費用俱由伊支付。上訴人經常向
    伊索費花用於電動遊樂場中打電玩，若伊不給錢供其揮霍，
    上訴人即大聲辱罵、口出惡言，甚至動手打伊、以家中物品
    摔向伊，以熱湯潑灑等，兒子如在場想維護伊，亦會遭到喝
    叱「這個家沒有你說話的餘地」，且上訴人經常欲趕伊出門
    。98年9月間，上訴人再次施暴致伊受傷，伊忍無可忍報警
    處理，經原法院以98年度家護字第688號裁定核發保護令，
    且刑事部份亦經原法院99年度簡字第210號判決判處上訴人
    過失傷害罪確定。另兩造子女自出生後多係由娘家代為照顧
    ，上訴人非但不知感恩，逢年過節均未盡到基本禮數之外，
    甚至對伊母親、兄長態度惡劣、出言頂撞，對伊娘家冷嘲熱
    諷。伊長期以來為維護家庭和諧百般容忍，至今已身心俱皮
    ，難再與上訴人共同生活，目前伊已搬回娘家居住，兩造處
    於分居狀態。爰依民法第1052條第1項第3款及第2項之規定
    ，聲明求為准許兩造離婚之判決（原審審理中撤回子女監護
    權、扶養費、損害賠償之請求）。
二、經原法院為被上訴人勝訴之判決，上訴人不服，提起上訴。
    被上訴人聲明：上訴駁回。其餘陳述除引用原審判決之記載
    外，另併稱：
    （一）原審證人即兩造之女劉家琪證稱上訴人平日稍有不順
          他意時，即以三字經、五字經、「惡妻孽子無法可治
          」、「你比菲傭還不如」.....來辱罵全家人，甚以
          家中物品丟向家中成員，家中物品均遭破壞無數等語
          ，其從小就在此種家庭環境下長大，其證詞自係依其
          過去經歷、印象所為。且上訴人心胸狹小、脾氣暴躁
          ，每向伊索費未果，即暴力相向，上開保護令及刑事
          判決均非單一事件。
    （二）另上訴人指稱係被上訴人娘家父母、兄長希望兩造離
          婚云云，並非真實。98年9月上訴人再次施暴於伊時
          ，伊父母、兄長秉持著「勸合不勸離」之原則，至上
          訴人家規勸，但上訴人態度惡劣、堅決要離婚，甚至
          說被上訴人兄長係去威脅伊，既已無法溝通，且被上
          訴人年近50餘歲，是否決定離婚，並非娘家家人能任
          意左右。被上訴人所以想離婚係因上訴人個性霸道，
          凡事均無商量之餘地，且對被上訴人娘家父母、兄長
          均不尊重。此外，亦沉迷賭博電玩，無固定工作，甚
          至有暴力傾向，兩造結婚20餘年來，上訴人不但在經
          濟上從未付出，在精神上亦常以言語羞辱、虐待被上
          訴人，致被上訴人身心已經飽受折磨，且伊與上訴人
          在生活及觀念上常意見不合，已喪失繼續與上訴人共
          同生活之意願及信心。
三、上訴人則聲明：（一）原判決廢棄。（二）前項廢棄部分，
    被上訴人在第一審之訴駁回。其陳述除引用原審判決書之記
    載外，併稱：
    （一）上訴人固因學歷不高，平日言行不盡優雅，但絕非動
          輒口出惡言之徒，並無被上訴人指稱三字經、五字經
          不離口及平日施以暴力慣行之事。且伊從未對被上訴
          人說過「惡妻孽子無法可治」，原審證人劉家琪之證
          述，係聽被上訴人轉述而來的。被上訴人所指之前開
          保護令及刑事判決僅係因兩造細故口角，無心所致之
          偶發事件。伊雖會摔東西發洩情緒，但不會打人，保
          護令之事由，固係上訴人之過失所致，但以後不會再
          打被上訴人，亦會盡力修補與被上訴人娘家的關係。
    （二）證人劉家琪於原審之證述內容多以「不知道」、「沒
          看到」、「我聽說」、「當時我不在場」等語陳稱，
          可知證人劉家琪對於被上訴人主張諸多情節均非在場
          親聞親見，而係聽被上訴人轉述而來，其證詞是否屬
          實，即非無疑。況證人劉家琪每提及被上訴人時均係
          稱呼「我媽媽」，但提及伊時，卻係稱呼「他」，足
          見其對於伊顯有偏見。另證人李正雄係被上訴人兄長
          ，對於被上訴人亦不免多所維護，是其證詞否可信，
          亦有疑義。
    （三）上訴人之岳母對上訴人家中大小事情都有意見，常責
          備上訴人，復因上訴人工作所得不多，被上訴人娘家
          都瞧不起伊，致上訴人壓力很大。現願將所持有之祖
          產中三筆不動產移轉登記予被上訴人，以求其及其娘
          家諒解。至兩造婚姻得否繼續維繫，本應訴諸於兩造
          是否用心經營，與他人並無直接關聯，縱伊與被上訴
          人娘家相處不洽，亦與兩造婚姻能否繼續維繫，並無
          直接關聯，原審遽以伊與被上訴人娘家相處情形，作
          為認定兩造婚姻有難以維持之重大事由之基礎，顯有
          違誤。況被上訴人於原審調解時均表示，其實並不想
          離婚，是因為娘家父母、兄長希望兩造離婚，為給他
          們交代才離的。被上訴人其實還是很關心這個家庭的
          ，看到報紙有爆米香課程，還剪下來請女兒轉交給伊
          。伊亦希望能再與被上訴人溝通，以繼續維繫婚姻，
          伊亦不想讓小孩變成單親家庭。
四、本件被上訴人主張兩造於78年3月12日結婚，現婚姻關係存
    續中，育有三名子女，因遭受上訴人毆打、精神虐待等家庭
    暴力行為，98年9月間上訴人對被上訴人施行暴力，被上訴
    人已搬回娘家居住而分居迄今，經被上訴人向法院聲請核發
    通常保護令獲准，上訴人之傷害行為亦經刑事簡易判決處刑
    確定等情。已據其提出戶籍謄本、驗傷診斷書、台灣彰化地
    方法院98年度家護字第688號民事通常保護令裁定、99年度
    簡字第210號刑事簡易判決等附卷足稽。證人即兩造之子劉
    泓銘亦證稱：父母親對於很多方面都會吵架，我父親說我母
    親常早出晚歸，不照顧家裡，而母親認為父親沒有在工作，
    好吃懶做，大概每一個星期會吵一次架，吵架的具體原因伊
    不了解，只知是為了經濟、子女教育、家庭的一些瑣事。每
    逢年節，我父親因工作的關係很少到我外婆家，所以我外婆
    認為我父親不重視外婆家的人；至於保護令核發之事由發生
    時，伊當時在場，但事情發生很快，伊也沒有看得很清楚，
    所以我認為是父親拿鐵桶往地上丟，因為反彈才砸到母親，
    當時他們因煮飯方式而爭吵等語（見本院卷第18至第19頁）
    。證人即被上訴人之兄李正雄亦證稱：上訴人過年沒有來我
    家拜年，也沒有打電話，二十多年未曾拿紅包給伊母親等語
    （見本院卷第45頁反面、原審卷第158頁）。證人即兩造所
    生之女劉家琪則證稱：兩造只要吵架就不講話，上訴人會口
    出三字經，也曾罵「惡妻孽子無法可治」，伊在家中有聽到
    父親用東西丟母親的聲音等語（見原審卷第141至143頁）。
    是堪認被上訴人主張前揭上訴人對其有傷害、辱罵等行為及
    兩造有生活上、經濟上歧見，上訴人與被上訴人娘家相處不
    睦之事實為真正。
五、按民法第1052條第2項規定，有前項以外之重大事由，難以
    維持婚姻者，夫妻之一方得請求離婚。此「有前項以外之重
    大事由，難以維持婚姻者」，乃抽象的、概括的離婚事由，
    係民法親屬編於74年修正時，為因應實際需要，參酌各國立
    法例，導入破綻主義思想所增設。但其事由應由夫妻一方負
    責者，僅他方得請求離婚，是其所採者為消極破綻主義精神
    ，而非積極破綻主義。關於是否為難以維特婚姻之重大事由
    ，其判斷標準為婚姻是否已生破綻而無回復之希望。而婚姻
    是否已生破綻而無回復之希望，則應依客觀的標準，即難以
    維持婚姻之事實，是否已達於倘處於同一境況，任何人均將
    喪失維持婚姻意欲之程度而定。且婚姻係以夫妻之共同生活
    、互相扶持為目的，配偶間自應相互尊重、維持對婚姻忠誠
    之義務，以誠摯之心保持情感之和諧，方能促進共同生活之
    圓滿、安全及幸福，此為維持婚姻之基礎，若此基礎不復存
    在，致夫妻無法共同生活，甚而不思挽求兩人之歧見、尊重
    婚姻之本質及他方之人格尊嚴，即無復合可能，即應認有難
    以維持婚姻之重大事由存在。至於同條項但書所規定「難以
    維持婚姻之重大事由應由夫妻之一方負責者，僅他方得請求
    離婚」，乃因如肯定有責配偶之離婚請求，無異承認恣意離
    婚，破壞婚姻秩序，且有背於道義，尤其違反自己清白（
    cleanhands）之法理，有欠公允，同時亦與國民之法感情及
    倫理觀念不合，因而採消極破綻主義。然若夫妻雙方均為有
    責時，則應衡量比較雙方之有責程度，僅責任較輕之一方得
    向責任較重之他方請求離婚，責任較重之一方應不得向責任
    較輕之他方請求離婚，如雙方之有責程度相同，則雙方均得
    請求離婚，始符民法第1052條第2項規定之立法本旨（最高
    法院94年臺上字第2059號判決、95年度第5次民事庭會議決
    議意旨參照）。
六、經查，兩造迭因生活細節、經濟負擔、家中瑣事等細故而生
    爭吵，對兩造爭執之處理，上訴人不能出於尊重之態度、同
    理心之思考以解決兩人之歧見，並進而維持婚姻之圓滿、和
    諧，反以不堪之語言加以辱罵，甚或丟擲物品以洩其怒氣致
    被上訴人受有傷害，復疏於對被上訴人娘家之連繫與交流，
    既經認定如前揭四所述，自堪認其對兩造婚姻之破裂，有較
    重之責任。雖上訴人以其因收入較微薄而受被上訴人娘家輕
    視，故不願前往，為彌補傷害被上訴人之過錯，伊已向被上
    訴人及其家人道歉並願將所有不動產移轉登記予被上訴人等
    前揭情詞置辯。但現代婚姻係以夫妻終生營共同生活為目的
    之共同關係，除男女雙方須有誠摯、互信、互愛之感情基礎
    ，尚須彼此容忍、扶持，夫妻二人立於平等之地位，各得維
    持其個人之尊嚴，方能日使婚姻關係長久維繫；且感情非一
    廂情願之事，本件兩造間無法良性溝通已如前述，被上訴人
    因上訴人收入較微薄，其為維持家計而外出辛苦工作，上訴
    人本應加以體諒其體能之負擔並協助家中事務之負擔，其捨
    此不由，反要求被上訴人盡傳統家庭主婦應盡之一切灑掃炊
    煮等家務，並持續以言詞辱罵甚至暴力相向等方式，使被上
    訴人身心俱疲，致被上訴人誠摯互信、互諒、互相扶持之意
    願已喪失。上訴人亦復不知婚姻不能獨立於家族之外，應妥
    善經營與被上訴人家族間為親誼之往來交流，上訴人長達二
    十餘年未就其經濟能力及支付生活開銷方式尋求被上訴人及
    其娘家人員之諒解與意見，益加深被上訴人及其娘家之歧見
    。縱上訴人於本院言詞辯論中表示同意移轉不動產所有權予
    被上訴人及書寫悔過書，但被上訴人仍不同意，堪認對上訴
    人行為之信任、誠摯、容忍之基礎已失，有難以維持婚姻之
    重大事由，且上訴人出於語言暴力之行為對婚姻之破裂應負
    較重之責，任何人處於同一狀況均將失其維繫婚姻之意願。
七、綜上，兩造婚姻顯已出現難以維持之重大事由，被上訴人顯
    然喪失繼續維持婚姻之意願，且被上訴人家屬對上訴人亦多
    不諒解，親屬情誼，顯已破壞殆盡，難以回復。而上訴人就
    上開婚姻重大事由之發生之可歸責性較大，被上訴人本於民
    法第1052條第2項，請求與上訴人離婚，為有理由，應予准
    許。是則原審判命准兩造離婚，於法並無不合。上訴意旨指
    摘原判決不當，求予廢棄改判，為無理由，應予駁回其上訴
    。又本件事證已臻明確，兩造其餘攻擊防禦方法與判決結果
    不生影響，自無庸一一論究，併此敘明。
八、離婚之訴為形成之訴，訴訟標的依通說為形成權即離婚事由
    之存否，於同一當事人主張多項離婚原因時，如法院認其中
    一項為有理由，對於當事人之其他主張即無須審酌。本件被
    上訴人本訴主張離婚之原因，固有民法第1052條第l項第3款
    及同條第2項其他重大事由，惟本院既依民法第1052條第2項
    規定准許兩造離婚，則對於兩造其他主張，自無審究之必要
    ，附此敘明。
九、據上論結，本件上訴為無理由，依民事訴訟法第449條第1項
    、第78條，判決如主文。
中    華    民    國   100    年    6     月    29    日
                民事第六庭    審判長法  官  袁再興
                                    法  官  陳賢慧
                                    法  官  吳惠郁
以上正本係照原本作成。
如對本判決上訴，須於收受判決送達後20日內向本院提出上訴書
狀，其未表明上訴理由者，應於提出上訴後20日內向本院提出上
訴理由書（須按他造人數附具繕本）。
上訴時應提出委任律師為訴訟代理人之委任狀。具有民事訴訟法
第466條之1第1項但書或第2項之情形為訴訟代理人者，另應附具
律師及格證書及釋明委任人與受任人有該條項所定關係之釋明文
書影本。如委任律師提起上訴者，應一併繳納上訴審裁判費。
                                    書記官  周巧屏
中    華    民    國   100    年    6     月    30    日
                                                      Ｓ